最高法院刑事判決                              八十八年度台上字第三一八一號
    上  訴  人  甲○○  男
    選任辯護人  劉文崇律師
                許寶方律師
右上訴人因盜匪案件，不服台灣高等法院中華民國八十八年三月十八日第二審判決（
八十七年度上訴字第五三一二號，起訴案號：台灣台北地方法院檢察署八十七年度偵
字第一四三八七號），提起上訴，本院判決如左：
    主  文
原判決撤銷，發回台灣高等法院。
    理  由
本件原判決認定上訴人甲○○與程正基（未到案）係多年舊識。民國八十五年六月下
旬，程正基因涉嫌殺人案件，經法院通緝，為籌措逃亡費用，計畫強劫台北市士林區
○○○路四十七號家樂福大賣場衛豐保全運鈔車所運送之財物，邀請上訴人擔任接應
工作，上訴人未置可否。迨八十五年八月十一日下午二時三十分許，程正基再以電話
邀約上訴人，至台北市○○○路、敦化北路口附近，搭乘程正基駕駛之計程車，二人
在車上，由程正基說明犯案細節，並出示可供發射子彈具有殺傷力之九ＭＭ手槍乙把
（型號不詳）及子彈多發，決意以暴力強劫財物，由其負責持槍強劫，上訴人則擔任
把風接應，共謀以強劫殺人之犯意搶劫運鈔車。謀議既定，即於同日下午四、五時許
，至士林區○○路附近下車，由上訴人騎程正基事先準備之機車，後載程正基，再赴
某西藥行購買薩隆巴斯，以貼蓋程正基手肘上易於辨識特徵之疤痕，繼而騎至家樂福
大賣場附近，由程正基下車觀察，伺機犯案。迨同日下午六時五十分許，程正基見運
鈔車到達，即回停放機車處，指示上訴人騎至磺溪街二一巷口把風接應，程正基即下
車持手槍趨前，見運鈔車警衛陳振聲手提內裝現款新台幣（下同）九百四十四萬元之
鐵箱，由家樂福大賣場步出，乃基於強劫殺人之犯意，衝前朝陳振聲連開六槍，擊中
其右大腿、右小腿各一槍，右手臂二槍及防彈背心一槍，致陳振聲倒地，無法抗拒，
將該鐵箱強取而去，得手後即奔跑至上訴人接應處，跳上機車，由上訴人騎往東華街
明德路逃逸。至中山北路六段四○五巷二六號前，換乘程正基準備之汽車，由上訴人
開車，程正基在後座指揮並打開搶得之鐵箱，於抵士東路靠山邊處，拿出十萬元交給
上訴人囑其下車離去，再於次日約上訴人在台北市○○○路東光百貨公司停車場，交
給四十萬元等情。因而撤銷第一審判決，改判論處上訴人共同強劫而故意殺人未遂罪
刑，固非無見。
惟查：(一)刑法上之共同正犯，以共同實施犯罪構成要件行為之全部或一部；或雖參與
實施犯罪構成要件以外之行為，但有為自己共同犯罪之意思為必要。又強劫而故意殺
人罪，係結合強盜與殺人二罪而成立之犯罪。其僅事前知情，事後分贓；或於他人犯
罪之際擔任把風接應，而未分擔強暴、脅迫及劫取財物，或殺人等犯罪構成要件之行
為者，如無以自己共同犯罪之意思而參與，自不成立共同正犯。本件原判決認定上訴
人於程正基實施強盜殺人時，係騎機車擔任把風接應工作。而於理由內說明上訴人於
案發前一個月即知程正基計劃強劫運鈔車，案發當日下午復經程正基之說明，了解整
個犯案之細節，並與程正基縝密進行偽裝及觀察運鈔車進出之準備工作，案發時又將
機車停在現場不遠，發動引擎待命接應程正基逃離現場，案發後朋分贓款，足見知情
參與本件犯行云云（見原判決第五面倒數第二行至第六面第十四行）。惟就上訴人是
否以自己強盜殺人之意思而參與，則未明白論敘，僅泛言其知情參與，即遽論為共同
正犯，理由尚嫌不備。(二)強盜罪除侵害財產法益外，兼對人身自由有所侵害，若數人
共同管領財物，對該財物同具重疊之支配關係，對該數人施以強暴脅迫致使不能抗拒
而取其財物，或使其交付者，其侵害之法益不僅一個，應依想像競合犯之例處斷。依
卷內資料所示，本件案發當時，負責家樂福大賣場現款收取及護送之保全人員，有陳
振聲及林志榮二人。而據林志榮於警訊稱：「歹徒總共有二名。一名持槍攻擊林志榮
與陳振聲……」等語。陳振聲亦稱：「當時我和林志榮二人由家樂福商場大門進入到
該公司……收取現金九百四十四萬元，我將該筆現金裝入我帶之鐵箱中，然後和林
志榮由家樂福商場員工出入口離開但剛走到磺溪街時，突然有一名歹徒由磺溪街二十
一巷衝出並向我連續開五、六槍……」等語（見偵查卷第四二頁反面、第四五頁正、
反面）。如果屬實，則該現款是否為林志榮、陳振聲二人共同管領，程正基是否同時
對其二人施加強暴，即不無探求之餘地，此與有無想像競合犯之適用，至有關係，原
審未詳加調查認定，亦不足為適用法律之依據。(三)盜匪所得之財物，應發還被害人，
懲治盜匪條例第七條第一項定有明文。而共同正犯應對犯罪之全部事實負責，其因盜
匪所得之財物，自應連帶發還於被害人，不以各人分得之部分為限。且應諭知發還被
害人之財物，不以扣押者為限；雖未扣押，如未費失而顯屬存在者，亦應諭知發還被
害人。原判決以共犯程正基所得之八百九十四萬元，無法證明仍屬存在，俟緝獲後另
行審結處分，毋庸併予諭知發還被害人云云，惟未明其憑以認定該八百九十四萬元
確已費失而不存在之證據及理由，且將共犯盜匪所得財物割裂處理，亦有可議。以上
情形，或為上訴意旨所指摘，或為本院得依職權調查之事項，原判決既有違誤，應認
有撤銷發回更審之原因。至原判決關於上訴人涉嫌強劫王化企業行及皇賓銀樓等財物
，而不另為諭知無罪之部分，基於審判不可分原則，應併發回。
據上論結，應依刑事訴訟法第三百九十七條、第四百零一條，判決如主文。
中      華      民      國    八十八    年      六      月     十七     日
                              最高法院刑事第十一庭
                                  審判長法官  陳  炳  煌
                                        法官  陳  正  庸
                                        法官  陳  世  雄
                                        法官  陳  東  誥
                                        法官  張  春  福
      右正本證明與原本無異
                                              書  記  官
中      華      民      國    八十八    年      六      月    二十三    日
                                                                        Ｂ
